---
title: "Práctica 8 BLAST"
author: "Ana Mayordomo"
engine: knitr
bibliography: ../../doc/references.bib
language:
   title-block-published: "Última actualización:"
   section-title-references: "Bibliografía"
format:
   html:
      embed-resources: true
---

## Ejercicio 1 Identificación aproximada de ortólogos

Hemos descargado todo el proteoma y las hemos preparado como base de datos de Bash. 
Una estrategia habitual para identificar genes ortólogos es comprobar si cada uno es, respecto del otro, su mejor resultado de BLAST. Lo que en inglés llaman reciprocal best hits. Aunque se trata de un método heurístico, los resultados son bastante fiables. Vamos a practicarlo entre dos proteomas que debes haber descargado, y que primero debemos enmascarar e indexar para BLAST.

```{bash}
if [ ! -e ../../data/buchnera.paa ]; then
   # Creamos un archivo para enmascarar zonas de baja complejidad:
   if [ ! -e buchnera_seg.asnb ]; then
      segmasker -in ../../data/buchnera.fa \
                -infmt fasta \
                -parse_seqids \
                -outfmt maskinfo_asn1_bin \
                -out ../../data/buchnera_seg.asnb
   fi
   # Y indexamos el archivo FASTA para BLAST:
   makeblastdb  -in ../../data/buchnera.fa \
                -input_type fasta \
                -dbtype prot \
                -parse_seqids \
                -mask_data ../../data/buchnera_seg.asnb \
                -out ../../data/buchnera \
                -title "Proteoma de Buchnera"
fi
# Hay que repetir todo esto para Blochmannia.
```

```{bash}
if [ ! -e ../../data/blochmannia.paa ]; then
   # Creamos un archivo para enmascarar zonas de baja complejidad:
   if [ ! -e buchnera_seg.asnb ]; then
      segmasker -in ../../data/blochmannia.fa \
                -infmt fasta \
                -parse_seqids \
                -outfmt maskinfo_asn1_bin \
                -out ../../data/blochmannia_seg.asnb
   fi
   # Y indexamos el archivo FASTA para BLAST:
   makeblastdb  -in ../../data/blochmannia.fa \
                -input_type fasta \
                -dbtype prot \
                -parse_seqids \
                -mask_data ../../data/blochmannia_seg.asnb \
                -out ../../data/blochmannia \
                -title "Proteoma de Blochmannia"
fi
# Hay que repetir todo esto para Blochmannia.
```

# Realizar las búsquedas de BLASTP

El objetivo es encontrar la proteína de Blochmannia ocreatus que más se parece a cada una de las proteínas de Buchnera aphidicola, y viceversa. Entonces, seleccionaremos las parejas de proteínas que sean recíprocamente las más similares una de otra, por ser más probablemente ortólogas. Otras relaciones de semejanza no recíprocas pueden ser debidas a la paralogía.

# De Buchnera aphidicola hacia Blochmannia ocreatus
```{bash}
blastp -query ../../data/buchnera.fa \
       -db ../../data/blochmannia \
       -out buc2blo.txt \
       -outfmt '6 qseqid sseqid qlen slen length evalue bitscore' \
       -evalue 0.001 \
       -max_target_seqs 1
```

# De Blochmannia ocreatus hacia Buchnera aphidicola
```{bash}
blastp -query ../../data/blochmannia.fa \
       -db ../../data/buchnera \
       -out blo2buc.txt \
       -outfmt '6 qseqid sseqid qlen slen length evalue bitscore' \
       -evalue 0.001 \
       -max_target_seqs 1
```

# Comparación de resultados
```{r}
buc2blo <- read.table(
   'buc2blo.txt',
   col.names = c('query', 'subject', 'qlen', 'slen',
                 'length', 'evalue', 'bitscore')
)
blo2buc <- read.table(
   'blo2buc.txt',
   col.names = c('query', 'subject', 'qlen', 'slen',
                 'length', 'evalue', 'bitscore')
)
# length es la longitud del alineamiento
```

Echa un vistazo a estas tablas de resultados. ¿Sabrías identificar las parejas de proteínas que son recíprocamente la que más se parece una a la otra?

Las proteínas tr|A0ABY4ST23|A0ABY4ST23_9ENTR y sp|P57145|RPOC_BUCAI, son las que tienen el bitscore más elevado. Se trata de la proteína "DNA-directed RNA polymerase subunit beta", en ambas, por lo que pueden ser ortólogos. 

```{r}
buc2blo$reverse <- blo2buc[
   match(buc2blo$subject, blo2buc$query),
   'subject'
]
coincidencias <- buc2blo[
   buc2blo$query == buc2blo$reverse,
   c('query', 'subject')
]
```

¿Qué datos te gustaría representar gráficamente para ganar confianza en que los resultados son correctos y tienen sentido?
Representaría el bitscore para ver cual es el que tiene el más alto. Podrímos comprobar que las parejas que coinciden tienen valores e bajos, también ver que la longitud del alineamiento no presente muchos gaps. Podemos ver su distribución en un histograma.

## Ejercicio 2 PSI-BLAST
El PSI-BLAST nos permite identificar semejanzas sutiles, como las que existen entre miembros alejados de una superfamilia proteica. Para comprobarlo vamos a realizar una búsqueda a partir de cualquiera de las proteínas siguientes: Q9CC91, P39615, B1AJI8, P47343, Q5UPT2, Q6UDG6, A1AFY9, O59825 y P30314. Todas ellas están en Swissprot y pertenecen a una misma superfamilia. Sin embargo, un simple BLASTP con cualquiera de ellas no encuentra ninguna de las otras1. Comprobemos si con un PSI-BLAST lo conseguimos. A continuación lo intento a partir de P39615. Repite los pasos usando otra proteína de la lista como query y compara los resultados.

```{bash}
# Como Swissprot debería estar ya descargada en `../../data`, podemos sacar
# de ahí la secuencia de la proteína escogida:
blastdbcmd -db ../../data/swissprot -entry P39615 -out P39615.fa

# Y ahora la usamos como query en psi-blast:
psiblast -db ../../data/swissprot \
         -query P39615.fa \
         -out P39615.blastout.txt \
         -evalue 0.1 \
         -outfmt 7 \
         -inclusion_ethresh 0.001 \
         -num_iterations 7 \
         -matrix BLOSUM62
```
Para que haga lo mismo en todas las proteínas que quiero utilizar: 
for proteina in Q5UPT2 Q6UPT2; do psiblast 
done

Consulta la ayuda de psiblast y asegúrate de entender para qué sirven los argumentos que hemos usado. Por ejemplo, ¿cuál es la diferencia entre -evalue y  -inclusion_ethresh?¿Cómo harías que la búsqueda fuera más sensible todavía?
evalue: es el valor de significación estadística para un alineamiento en los resultados. Tiene que ser generosa para visualizar resultados. 

-inclusion_ethresh: propone el umbral del valor que deben tener dos secuncias para que sean utilizados en la siguiente ronda.

Si reducimos el inclusion_ethresh realizamos una búsqueda más estricta.  

## Ejercicio 3. Origen de la contaminación en un archivo FASTQ
El archivo ../../data/contaminacion.fa.gz contiene 33174 lecturas procedentes de un experimento de secuenciación del insecto Aphis aurantii, con Ion Torrent. (SRR13258790). Concretamente son las lecturas que no han podido mapearse al genoma de referencia (GCA_055615905) de este insecto. Hay dos motivos principales por los que muchos fragmentos no pueden mapearse al genoma de referencia: o bien el genoma de referencia es incompleto, o bien los fragmentos no pertenecen a esa especie. La secuenciación no distingue al individuo de interés de sus simbiontes, parásitos o presas. Los fragmentos de ADN secuenciados que no proceden del individuo diana se consideran contaminación. El objetivo de este ejercicio es determinar la procedencia de estos fragmentos mediante BLASTN remoto a la base de datos nr (no redundante). Lo que nos interesa es sólo el origen taxonómico de la secuencia más parecida a cada una de esas lecturas. 

# Selección aleatoria de 20 queries
Si enviamos 33174 queries a los servidores del NCBI, o bien tardarán muchas horas en devolver los resultados o simplemente interrumpirán el servicio. Cada persona escogerá 20 secuencias al azar mediante las órdenes siguientes, y después compartiremos los resultados para tener una muestra más representativa.

```{r}
library('Biostrings')
unmapped <- readDNAStringSet('../../data/contaminacion.fa.gz')
n <- length(unmapped)
muestra <- unmapped[sample(1:n, 20)]
writeXStringSet(muestra, 'muestra.fa')
```

# BLASTN remoto
La orden siguiente pide una sola secuencia (la más parecida) y alguna información sobre el alineamiento, para poder garantizar la calidad del resultado.
```{bash}
if [ ! -e resultado.txt ]; then
   blastn -query muestra.fa \
          -db nr \
          -out resultado.txt \
          -outfmt '6 qaccver saccver length qlen qstart qend evalue bitscore staxid' \
          -max_target_seqs 1 \
          -evalue 0.001 \
          -remote 
fi
```

# Identificación taxonómica
La única información taxonómica que podemos obtener de las secuencias encontradas cuando realizamos un BLAST remoto es el identificador taxonómico. Esta restricción tiene por objetivo agilizar el servicio remoto. Ahora es asunto nuestro saber a qué especies corresponden los identificadores, de manera automática. Hay varias opciones. Para no tener que descargar la base de datos taxonómica, intentaremos recuperar la información completa con una nueva consulta remota. Esta vez, con los programas datasets y dataformat de NCBI, que ya conocéis.

```{bash}
# Extraemos los identificadores taxonómicos (columna 9) de "resultado.txt":
cut -f 9 resultado.txt | sort | uniq | paste -sd ',' > taxids.txt

# Generamos una tabla con información taxonómica de esos identificadores:
~/Descargas/datasets summary taxonomy taxon $(cat taxids.txt) --as-json-lines | \
~/Descargas/dataformat tsv taxonomy --template tax-summary > taxreport.txt
```



